臺灣高等法院臺中分院刑事裁定　　　　 94年度聲再字第133號
聲　請　人　甲○○　男53歲.
即受判決人　　　　　身分證統一.
　　　　　　　　　　住台中縣龍.
　　　　　　　　　　號
上列聲請人因背信案件，對於本院中華民國94年 5月10日確定判
決（94年度上易字第 139號：台灣台中地方法院檢察署92年度偵
字第10114號），聲請再審，本院裁定如下：
    主  文
再審之聲請駁回。
    理  由
一、聲請意旨略以：本件原確定判決認定聲請人即被告（下稱被
    告）甲○○係臺中縣龍井鄉農會（下稱龍井鄉農會）信用部
    主任，綜理信用部貸放款業務，係受龍井鄉農會之委託，處
    理貸放款事務之人。甲○○與前臺中縣議會議長林敏霖為民
    間之結拜兄弟，關係密切，林敏榮為林敏霖之弟。林敏霖、
    林敏榮自民國（下同）七十八年間起，因投資、購地需要資
    金，陸續以人頭借戶向龍井鄉農會辦理貸款案，迄八十二年
    九月間起，因無力償還舊貸款之本金、利息，復因需要資金
    周轉，乃再以林敏霖、林敏榮本人及渠二人之親友陳賢德、
    陳志中、陳洲杉、林阿珠、蘇三和、羅文祥、賴志隆、林玉
    清（已死亡）等人名義，向龍井鄉農會申辦貸款。林善道、
    被告、林梅均明知林敏霖、林敏榮非實際從事農業之人，
    圖以「人頭借貸分散貸款集中使用」之方式，規避「龍井鄉
    農會對每一會員及其同戶家屬放款最高額度」授信限額之規
    定，變相超額貸款。林善道、被告、林梅長期任職於農會
    、熟知信用部核放貸款之流程，均明知「以不動產擔保貸款
    所賴以確保債權者，為抵押物之十足價值與借款人、保證人
    之償債資力，不僅僅以借款人是否具備農會會員或贊助會員
    之身分為審核之標準，詎林善道、被告、林梅與林敏霖、
    林敏榮兄弟共同基於意圖為林敏霖、林敏榮不法利益之概括
    犯意，連續多次違背渠等受託之職務，使林敏霖、林敏榮共
    違法貸得新台幣（下同）一億八千二百五十萬元。嗣前開貸
    款案，均因繳息不正常遭列為逾期放款，經催收、執行或拍
    賣等程序，仍未獲清償完畢，迄九十二年九月三日止，貸款
    餘額尚有一億四千六百四十五萬五千元，致使龍井鄉農會遭
    受重大損失，而將被告之上訴駁回。惟該案判決確定後：（
    一）發現有下列新證據：即證人林敏榮、林敏霖於九十三年
    十一月十一日審訊時均已明白證述被告並未在此系爭貸款案
    經辦過程中與第三人之林敏霖、林敏榮「共同謀議」，而意
    圖圖利渠等而為違背其職務之行為。核證人林敏霖、林敏榮
    前開證詞於事實審法院判決前已存在，亦未經原審法院調查
    斟酌，且顯然可認為足以動搖原有罪確定判決，而為被告無
    罪之判決，準此，被告援引刑事訴訟法第四百二十條第一項
    第六款之規定聲請再審。（二）另發現有下列足生影響於判
    決之重要證據漏未審酌：本案系爭貸款案，承辦人辦理放
    款申請時，均將擔保品之所有人及真正貸款人（即林敏榮）
    ，列為連帶保證人，足徵被告及林梅在辦理本件系爭貸款
    案件時，已將實質借款人列入清償責任範圍，不致有前開「
    分散借款，集中使用」可能產生之弊端。故本件借款案雖有
    借人名義予以貸款之情，惟不能以此即認被告等有損害龍井
    鄉農會之不法意圖。系爭貸款有關之徵信調查，依被告於
    原審所提出之台中縣龍井鄉農會信用部業務作業手冊，及內
    政部七十三年四月二日台內社字第二一八七八三號函釋可知
    ，係信用部主任以下相關承辦人員之職責，被告不負實質審
    核之責，且漁、農會信用部辦理會員放款，係屬執行職務範
    圍內，由總幹事負責核貸，此觀證人陳翠研證稱：「放款案
    件到信用部主任時，是所有表格文書均已齊全」等語，與證
    人林善道於第一審法院證稱：「貸款如果沒有我的批示，不
    可以放款，龍井鄉農會放款之利率由我決定」等語，互核相
    符，故被告雖擔任信用部主任一職，對本案系爭貸款之申貸
    ，事前既不負實質審核責任，事後又無准駁之權限，要無歸
    責之餘地等有利於被告之證據，原判決未審酌亦未說明不採
    之理由，即逕以推測、擬制之詞，以為本件論罪科刑之基礎
    ，前揭證人之證述，原審法院之漏未審酌，於本件被告有重
    大利益之影響，故被告聲請再審，亦屬有據。原判決率謂
    被告等即空泛認定「買賣市價」而登載在不動產調查表上，
    再以超出「買賣市價」五、六成之價格，恣意高估擔保品價
    值，除擔保品附表二編號五、十、十二貸款案之擔保品係土
    地暨建物或屬行水區土地，故估值約為公告現值一至三倍外
    ，其餘擔保品估值均高達公告現值之十三至二十四倍，再憑
    此高估之價值計算簽擬准貸金額，使貸款債權之擔保不足云
    云，然原審判決未調查貸款當時之市價究為多少？函查附近
    農會、銀行？強制執行鑑價，當時不動產之市價均遠低於貸
    款當時，為何鑑價均高於貸款金額？市價與公告現值之關係
    如何？以往之市價是否有高達公告現值二十四倍以上？原審
    就此足生影響判決之重要證據均未加審酌。原判決謂被告
    不僅未依規定要求林梅詳實徵信反而指示林梅為不實之
    徵信及高估擔保品價值等違背職務之情事云云，徵信人員林
    梅自行查估市價有五、六萬元，依不動產估價辦法貸款成
    數不能超過市價之七成，被告縱有指示查估市價五、六萬元
    ，以其五、六成三萬元估價，此乃依規定辦理之結果，原審
    判決就此足以影響判決之重要證據漏未審酌，率謂被告指示
    林梅為不實之徵信及高估擔保品之價值，顯與事實不合。
    原判決又謂林梅在被告之指示下未經確實之徵信，率依
    借戶填載之個人資料表轉載於放款徵信報告表中，其中借戶
    羅文祥、賴志隆、蘇三和、陳洲杉等人年收入均不高，難以
    償還高額貸款，竟分別填其個人年收入分別為二百六十萬元
    、一百十三萬元、三百三十萬元、三百八十萬元、二百六十
    萬元、三百三十萬元之高收入，影響放款評估，致未能使借
    戶之債信及還款能力忠實呈現，顯有背於其受任之職務云云
    。然查農會貸款向來重視抵押物之價值，龍井鄉農會之貸款
    案，亦均著重在不動產價值之評估，而對貸款戶之債信及償
    還能力均依借戶填載個人資料表轉載於徵信報告中，此現象
    在系爭貸款案中如此，在其他龍井鄉農會之貸款案中亦復如
    此，縱有失職之處，亦屬過失，非為故意，而背信不罰過失
    犯。原審判決就此足生影響判決之重要證據亦未審酌。原
    審判決謂附表二貸款案之擔保品中，編號七、八、十一屬於
    保護區，編號十屬於農業區、行水區，編號五屬於地下室商
    場，被告林梅於查估擔保品時，明知此類不動產處分不易
    ，仍未要求另行提供其他擔保品。且其俱未徵提具體之交易
    資料，即空泛認定買賣市價，再以超出買賣市價約五、六成
    之價格，恣意核估擔保品價值，以此方式高估擔保品，造成
    貸款之擔保不足，此觀諸擔保品已經拍定者之價格，均低於
    貸款額愈明云云。然查其對於以下足以影響判決之重要證據
    俱未審酌：(甲)本件有關貸款均為借新還舊，其舊貸時之擔保
    土地與新貸之擔保土地相同，故新貸時，根本未再重新考慮
    其地目或使用分區之問題。雖其中有保護區土地，然該土地
    之現況，緊鄰之土地均已建滿獨棟別墅，徵信人員前往現場
    訪查，其市價自然不低。(乙)證人林善道於九十二年四月十日
    在調查站時稱：「如果農會不准予辦理借新還舊，林敏霖關
    聯戶之貸款案將成為逾期放款或呆帳，使農會遭受巨大損失
    ，准予辦理借新還舊後，農會可以繼續要求借款人清償利息
    及處理擔保品，使農會損失減少。」，可見是因要避免借款
    逾期致成呆帳，准予借新還舊，使農會減少損失，難謂有意
    圖為自己或第三人不法之利益或損害本人之利益。(丙)共同被
    告林梅於九十二年一月十五日在調查站時稱：「…當時我
    確實有到該筆土地進行查估，也有查鄰近土地之土地成交市
    價，…」、「…我都是依擔保品市價的五、六成來查估擔保
    品之價值。」徵信人員既然確實有進行土地查估，按市價五
    、六成查估擔保品之價值，核與龍井鄉農會放款擔保品處理
    細則「土地建物之放款值最高以不超過房地時價之七成為限
    」之規定，並不違背，顯然並無故意高估，以利借款人或損
    害本人之意思。(丁)本件附表二所示之十二筆貸款，於聲請法
    院拍賣時，經法院送鑑定之價值均高於當時核貸之金額，全
    部抵押土地鑑價總值為三億一千五百四十萬元，遠超過貸款
    總額一億八千二百五十萬元，如何能謂係高估呢？且附表二
    所示之十二件貸款是要貸新還舊，因此，綜合新舊貸款即林
    敏榮在龍井鄉農會之四十六件貸款觀之，清償之本金加利息
    及已拍定所得共六億五千二百二十六萬四千零八十七元，扣
    除貸款金額尚餘三千零八十六萬四千零八十七元，且另有五
    件土地未拍定。本件貸款本金取回外，尚取回三千萬以上之
    利息，若僅因同意借新還舊後，經濟不景氣，不動產下跌，
    債務人無法清償，而反論被告等而同意貸款之初即有背信之
    犯行，難謂合理。(戊)就系爭貸款案後來拍賣送鑑價結果觀之
    ，除蘇三和為借款人一案貸款金額比第一次拍賣鑑價金額高
    外，其餘土地鑑價均高於貸款金額許多。又依案外人王齡國
    與陳洲杉於八十二年八月十日買賣水裡社小段土地，核算每
    平方公尺三萬九千六百七十六元，可見當時貸款確實沒有高
    估之情形。(己)並無任何規定，徵信人員查估不產之價值時，
    需提供具體交易資料。蓋其實牽涉個人私密及是否確實繳交
    增值稅等問題，故要取得他人交易資料根本不可能。又本件
    有關之貸款案件，均以查估之時價五、六成辦理貸放，原審
    卻謂以超出買賣市價五、六成之價格核估擔保品之價值云云
    ，恐有誤會。爰依刑事訴訟法第四百二十一條之規定聲請再
    審云云。
二、按刑事訴訟法第四百二十一條所稱足生影響於判決之重要證
    據漏未審酌，必須該證據為真實，而足以據以認定受判決人
    應受無罪或免訴或輕於原審所認定之罪名而後可，否則不足
    以推翻原審所認定之罪名，即與該條之規定不合。又同法第
    四百二十條第一項第六款所謂發見確實之新證據，係指當時
    已經存在而發見在後，或審判時未經注意之證據，且能證明
    原確定判決所認定之事實為錯誤而言，又其新證據，必須就
    證據之本身形式觀察，毋須經調查程序，顯係可認為足以動
    搖原確定之判決而言（最高法院三十五年特抗字第二十一號
    及四十年台抗字第二號判例參照）。經查：（一）本件證人
    林敏榮於九十三年十一月十一日一審審理時固曾證稱：「（
    你要去貸款當時，你先去找農會的何人？）我去找農會之總
    幹事，總幹事叫我去找經辦的人。」、「（在辦理貸款的過
    程中有否去找甲○○？）沒有」等語，證人林敏霖於同日亦
    證稱：「（有為這個事情找甲○○？）沒有」等語，惟查依
    原確定判決所認定之犯罪事實，證人林敏霖、林敏榮與被告
    係本案之共同正犯，則證人林敏霖、林敏榮所為之陳述，自
    與其本身有利害關係，難期該證人為公正客觀之陳述，是該
    證人所為之上開陳述，非無迴護被告之虞，故該證詞並不能
    證明原確定判決所認定之事實為錯誤，換言之，就該證詞之
    本身形式觀察，並不足以動搖原確定之判決，核與刑事訴訟
    法第四百二十條第一項第六款所規定新證據之要件不符。（
    二）至被告所提之其他事由，經核均不足以據以認定被告應
    受無罪或免訴或輕於原審所認定之罪名，換言之，並不足以
    推翻原審所認定之罪名，是與同法第四百二十一條所稱足生
    影響於判決之重要證據漏未審酌之要件，亦有不合。（三）
    又本件被告之所為，是否與刑法第三百四十二條第一項背信
    罪之構成要件該當，乃屬原判決適用法令當否之問題，並非
    再審之範疇。另原確定判決縱對部分有利於被告之證據，未
    於理由內說明何以不採之理由，惟此瑕疵係屬理由不備之問
    題，亦非再審所得救濟之範疇。（四）綜上，被告之聲請再
    審，並無理由，應予駁回。
三、據上論結，應依刑事訴訟法第四百三十四條第一項，裁定如
    主文。
中　　華　　民　　國　　94　　年　　6　 　月　　21　　日
                  刑事第八庭　審判長法　官　羅　得　村
                                    法　官　陳　毓　秀
                                    法　官　劉　榮　服
上列正本證明與原本無異。
不得抗告。
                                    書記官　周　巧　屏
中　　華　　民　　國　　94　　年　　6　　 月　　22　　日
                                                      Ｉ
